【裁判字號】    96,訴,1080
【裁判日期】    970520
【裁判案由】    撤銷買賣行為等
【裁判全文】
臺灣板橋地方法院民事判決              96年度訴字第1080號
原      告  華南商業銀行股份有限公司
法定代理人  甲○○
訴訟代理人  戊○○
被      告  丙○○
                      號10樓.
被      告  丁○○○
                      號
前二人共同
訴訟代理人  乙○○
上列當事人間請求撤銷買賣行為等事件，經本院於民國97年5 月
6日言詞辯論終結，判決如下：
     主  文
原告之訴駁回。
訴訟費用由原告負擔。
    事實及理由
一、原告起訴主張：緣被告丙○○為訴外人大越科技股份有限公
    司（下稱大越公司）之連帶保證人，擔保大越公司向原告之
    借款債務。嗣後大越公司積欠原告債務，原告已取得執行名
    義向法院聲請強制執行中。詎被告丙○○竟於94年11月23日
    將其所有如附表一所示之不動產（下稱系爭不動產）以買賣
    為原因移轉予其親戚即被告丁○○○所有，被告間就系爭不
    動產之通謀虛偽之行為，顯已損及原告權益，爰依民法第78
    條、第244 條第2 項、第4 項之規定，提起本件訴訟等語，
    並聲明求為判決：(一)被告間於94年11月16日就系爭不動產所
    為之買賣行為及以買賣為原因所為之所有權移轉之行為應予
    撤銷；(二)被告丙○○就前開不動產經台北縣新莊地政事務所
    於94年11月23日以買賣為原因所為之所有權移轉登記應予塗
    銷。
二、被告則以：
(一)、被告丁○○○雖係被告丙○○之嬸嬸，系爭土地原為被告丙
    ○○與家族其他共有人所共有，因共有關係複雜，面積小，
    外人購買意願不高，故被告丙○○乃與被告丁○○○合意，
    將被告丙○○所有之系爭土地出賣予被告丁○○○，並於94
    年11月15日簽訂土地買賣契約書，被告丁○○○並於同日將
    買賣價金新台幣（下同）1,500,000 元，匯入被告丙○○所
    有之聯邦銀行三重分行帳戶，並已依法完成移轉手續，被告
    間並無通謀虛偽意思表示。
(二)、被告丁○○○於向被告丁○○○購買系爭土地時，對於原告
    與被告丙○○間之借貸關係毫無所知。且縱使認為有得撤銷
    之原因，然原告知有該原因已逾一年以上，顯已逾越一年之
    法定除斥期間。且大越公司向原告之借款係至95年4 月21日
    、95年5 月22日或其後日期始陸續到期，到期前被告丙○○
    對原告所負連帶保證之清償債務並未發生，則被告間於94年
    11月15日移轉系爭不動產時，自不可能有「明知有損害債權
    人權利」之情形。是原告提起本件訴訟，顯然不符合民法第
    244 條第2 項、第4 項所規定之要件，自非適法等語，資為
    抗辯。並聲明求為判決：駁回原告之訴。
三、兩造不爭執事項：
(一)、被告丙○○為訴外人大越公司之連帶保證人，擔保大越公司
    向原告之借款債務，嗣後大越公司積欠原告債務，原告已取
    得執行名義向法院聲請強制執行中。
(二)、被告丙○○於94年11月16日將系爭不動產出賣予其嬸嬸即被
    告丁○○○，並於同年月23日辦妥所有權移轉登記。
四、本件之爭點及法院之判斷：
    本件兩造有爭執點，厥在於：被告間就系爭土地所為之買賣
    行為是否為通謀虛偽意思表示？又被告間就系爭土地為所為
    之移轉行為有無詐害原告之債權？茲論述如下：
(一)、關於被告間就系爭土地所為之買賣行為是否為通謀虛偽意思
    表示部份？
１、按原告主張被告間之法律行為係通謀而為虛偽意思表示者，
    應就此利己事實負舉證責任。若原告先不能舉證，以證明自
    己主張之事實為真實，則被告就其抗辯之事實即令不能舉證
    ，或其所舉證據尚有疵累，亦應駁回原告之訴。（最高法院
    17年上字第917 號、47年台上字第29號判例可資參照）。
２、本件原告主張被告間就系爭土地之買賣行為係通謀虛偽意思
    表示，既經被告所否認，依法應由原告就此利己事實負舉證
    責任。然查，原告對於被告丙○○所有聯邦銀行三重分行存
    摺及該帳戶94年至95年間交易往來明細表之真正均不爭執，
    僅憑被告係親戚關係，即推斷被告丁○○○明知被告丙○○
    有積欠原告借款之事，進而臆測認定被告間之買賣行為係屬
    通謀虛偽意思表示，惟就其主張之該事實並未能另行提出有
    力之證據，以證明其所主張之事實存在，依前判例意旨所示
    ，原告主張被告間就系爭土地所為之買賣行為係通謀虛偽意
    思表示，請求被告丙○○塗銷系爭土地之所有權移轉登記，
    即難認有據，不應准許。
(二)、關於被告間就系爭土地為所為之有償移轉行為，有無詐害原
    告之債權部份？
１、按債務人所為之有償行為，於行為時明知有損害於債權人之
    權利，以受益人於受益時亦知其情事者為限，債權人得聲請
    法院撤銷之。但明知之事實對於債權人為有利，應由主張其
    事實存在之債權人負舉證責任，不能僅以推定之詞資為不利
    於債務人之判斷。又債務人處分其現有財產而得有相當對價
    者，非必生資力減少之結果，不得概謂為詐害行為。（最高
    法院44年度台上字第1032號判決、54年度台上字第3128號判
    決意旨可資參照）。再按民法第244 條第2 項之撤銷權，以
    債務人於行為時以及受益人於受益時均知有損害於債權人之
    事實，為其發生之特別要件，自應由主張此項撤銷權存在之
    原告就上開事實之存在負舉證之責任。本件被告間就系爭不
    動產係訂立買賣契約，核屬有償行為，參照上開說明，就行
    使撤銷權所需具備之「債務人於行為時以及受益人於受益時
    均知有害於債權人」要件，自應由原告負舉證責任，先此敘
    明。
２、原告主張被告丙○○於移轉系爭土地行為時以及被告丁○○
    ○於受益時均知有害於債權人云云，無非係以被告為親戚關
    係，且訴外人禾申堡公司於94年11月間開始發生財務異常，
    被告丙○○為該集團之關係人，被告丙○○亦於94年11月間
    起開始移轉其所有之財產予第三人，時間巧合，顯係意圖脫
    產以規避債務為據。然親屬間有各自獨立經濟況而互不相涉
    者，應屬當今社會之常態，且縱感情甚篤，相互間亦不必然
    知悉對方之財務狀況，故實無法僅以被告間係屬嬸侄關係，
    即推論被告丁○○○於受益時必知有害於原告之債權。更何
    況，被告丙○○係於94年11月16日將系爭不動產出賣予被告
    丁○○○，並於同年月23日移轉登記完竣，而原告係至95年
    5 月10日方始取得對被告丙○○之支付命令確定證明書，亦
    有原告提出之上開支付命令暨確定證明書等影本各1 份附卷
    可憑，尤難認被告丙○○係明知害及原告之債權而出賣系爭
    不動產，遑論未參與被告丙○○和原告間借貸情事之被告丁
    ○○○，理當更無從知悉此情。至於原告另舉訴外人即大越
    公司之連帶保證人周明志無償贈與其女周姍妏不動產一案，
    業經法院判決應予撤銷確定云云，惟該案件之當事人與本件
    當事人完全不同，移轉所有權之原因行為亦不相同，自難僅
    因處分之時間與本件相近，即謂被告均屬明知，是原告上揭
    主張，應認同屬無據。
３、此外，原告並未舉出其他確切證據以實其說，則原告主張被
    告間於行為時均已明知該買賣行為有害及原告債權云云，即
    屬無從採信。準此，被告間於94年11月16日就系爭不動產所
    為之買賣債權行為，核與民法第244 條第2 項所規定有償詐
    害行為之主觀要件係屬不符，自難依上開規定予以撤銷。則
    原告請求撤銷被告間就系爭不動產所為之買賣債權行為，並
    據以塗銷以被告丁○○○為登記名義人所為之不動產所有權
    移轉登記，自屬於法無據。
五、從而，原告依據民法第87條、第244 條第2 項、第4 項規定
    ，請求撤銷被告間於94年11月16日就系爭不動產所為之買賣
    債權行為，及塗銷94年11月23日就系爭不動產所為之所有權
    移轉登記，均為無理由，應予駁回。
六、本件事證已臻明確，兩造所為之其他主張、陳述並所提之證
    據，經審酌後，認均與本件之結論無影響，不再一一論述，
    附此敘明。
七、結論：本件原告之訴為無理由，依民事訴訟法第78條，判決
    如主文。
中    華    民    國    97    年    5     月    20    日
                  民事第三庭    法  官  邱育佩
以上正本證明與原本無異
如對本判決不服，須於判決送達後廿日內，向本院提出上訴狀，
上訴臺灣高等法院（應附繕本）。
中    華    民    國    97    年    5     月    20    日
                                書記官  林兆嘉


司法院資訊處製作；財團法人民間司法改革基金會備份。
